臺灣臺北地方法院民事判決　　　　　　　99年度訴字第5586號
原　　　告　馬先連
訴訟代理人　余淑杏律師
　　　　　　柯俊吉律師
被　　　告　黃雅麗
訴訟代理人　林契名律師
上列當事人間所有權移轉登記事件，本院於民國一百年五月九日
言詞辯論終結，判決如下：
    主  文
原告之訴駁回。
訴訟費用由原告負擔。
    事實及理由
一、原告起訴主張：兩造前於民國六十年間為男女朋友，並訂有
    婚約。原告與被告協議由原告向訴外人吳慧君購買台北縣新
    店市○○路一三三巷十五弄二十號三樓預售屋，並借用被告
    名義登記為所有權人，即門牌號碼為新北市○○區○○路一
    三三巷十五弄二十號三樓房屋及其所坐落基地即為台北縣新
    店市○○段六七六地號土地應有部分四分之一），下稱系爭
    房地）借名登記於被告名下，以便日後兩造與原告父母、二
    名妹妹及原告於前次婚姻所育之三名子女等七人共同居住於
    系爭房地，然實際上被告從未居住其內。嗣被告事後悔婚，
    隻身赴美與他人成婚，原告亦另與他人組織家庭。未料，原
    告日前竟接獲被告所寄發之存證信函，要求原告返還系爭房
    地，原告爰發函予被告，為終止系爭房地之借名登記契約之
    意思表示，而依據實務見解，借名登記契約於性質上應與委
    任契約同視，並類推適用民法委任契約之相關規定，則類推
    適用民法第五百四十九條第一項之規定，兩造之上開借名登
    記契約自因原告為終止之意思表示而生契約終止之效力，契
    約既然已經終止，被告即不具有法律上之原因，而負有將系
    爭房地所有權移轉登記予原告之義務，原告爰為下列訴之聲
    明，並求為判決：被告應將系爭房屋所有權移轉登記與原告
    。
二、被告辯稱：被告否認兩造間就系爭房地有原告所主張之借名
    登記契約關係存在，實則系爭房地是被告自行出資購買，之
    後因被告長年居住於美國，在台灣並無親人，故與原告約定
    ，由原告負擔相關稅捐，系爭房地則由原告居住，原告並順
    便管理系爭房地，而近年來被告退休欲返台居住，始委託代
    書要求原告返還系爭房地，原告主張兩造間就系爭房地有借
    名契約存在，並非事實。況兩造縱有系爭房地之借名登記契
    約存在，原告早已於三、四十年前即已為終止契約之意思表
    示，契約於當時已經終止，原告之系爭房地返還請求權已經
    罹於時效，被告自得為時效抗辯。綜上，被告爰為答辯聲明
    ：原告之訴駁回。
三、首查，兩造前於六十年間為男女朋友關係，期間以被告名義
    向吳慧君購入系爭房地並登記為被告所有，當時買賣之契稅
    及土地增值稅均由原告繳納，嗣後兩造分手，系爭房地仍登
    記為被告所有，然由原告與其家人居住使用達三十餘年，系
    爭房地之地價稅與房屋稅亦由原告繳交等情事，為兩造所不
    爭執，並有預購人名義變更同意書（原證一）、所有權移轉
    契約書（原證二）、土地及建築改良物所有權狀（原證三）
    、戶籍謄本（原證七）、契稅與土地增值稅繳納收據影本（
    原證十六）、房屋稅與地價稅繳納收據（原證十七）各一份
    為證，應為實在。
四、其次，原告主張系爭房地為原告出資購買，僅借用被告名義
    登記為所有權人，兩造間就系爭房地有借名登記契約關係存
    在，現原告業已終止契約，被告應將系爭房地移轉登記為原
    告所有，然為被告所不承認，並以前揭情事資為抗辯，是本
    案爭點應為：兩造間就系爭房地有無借名契約關係存在？
五、按當事人主張有利於己之事實者，就其事實有舉證之責任，
    民事訴訟法第二百七十七條前段有明文規定，復按民事訴訟
    如係由原告主張權利者，應先由原告負舉證之責，若原告先
    不能舉證，以證實自己主張之事實為真實，則被告就其抗辯
    事實即令不能舉證，或其所舉證據尚有疵累，亦應駁回原告
    之請求，此亦有最高法院十七年上字第九一七號判例要旨可
    資參照。是以原告主張兩造間就系爭房地有借名登記之契約
    關係存在，依據上述關於舉證責任分配之說明，原告對於上
    開主張自應先負舉證之責任，如原告無法就其上開主張提出
    積極而確切之證據以實其說，縱使被告就其抗辯亦不能舉證
    或者其所舉之證據為不可採，原告之請求亦不能准許。再按
    認定事實所憑之證據，固不以直接證據為限，惟採用間接證
    據時，必其所成立之證據，在直接關係上，雖僅足以證明他
    項事實，但由此他項事實，本於推理之作用足以證明待證事
    實者而後可，不能以臆測為根據，而就待證事實為推定之判
    斷，最高法院著有八十六年度台上字第一八三０號裁判要旨
    可資參照。故原告用以證明兩造間有上開借名契約關係之證
    據，雖不以直接證據為必要，然間接證據仍需以本於推理作
    用而足以證明待證事實，始為可採。又借名契約係指
    當事人約定，一方（借名者）經他方（出名者）同意，而就
    屬於一方現在或將來之財產，以他方之名義，登記為所有人
    或其他權利人，但無使他方取得實質所有權或其他權利之意
    思。是以原告主張兩造間就系爭房地締結借名契約，應舉證
    證明上開要件之存在，即原告為實際上權利人，系爭房地雖
    登記為被告所有，但並無使被告取得系爭房地所有權利之意
    思，且兩造對於上開內容已為意思表示之合致，自不待言。
六、原告主張兩造間就系爭房地有借名契約關係，理由如下：
（一）原告於購買系爭房地時，原告之母親及兩名妹妹為韓僑身
      份，而原告本人為韓僑身份，由於有居留期間之限制，必
      須每兩至三個月出境一次，否則將因兵役徵召入伍，故不
      適宜亦不方便將系爭房地登記為原告名義，遂借用被告名
      義將系爭房地登記為被告所有。而原告精通中文及韓文，
      於六十年間，大韓航空公司乃將「台灣直飛韓國」及「台
      灣轉機日本非韓國」兩條航線獨家交由原告代理，並以票
      面價大約六至七折售予原告，原告得以轉售賺取價差，且
      原告業績甚佳，原告並代辦簽證，賺取費用一件約五百元
      ，故原告實有資力購買系爭房地，反觀被告當時任職於大
      韓航空公司，月薪約四千元左右，而被告當時尚未離婚，
      其丈夫僅為軍醫，收入不豐，甚且被告與其丈夫感情不睦
      ，被告之丈夫自無可能資助被告購買系爭房地，故被告並
      無資力購買系爭房地。
（二）系爭房地之所有權狀正本及買賣契約之印鑑均由原告保管
      ，每年地價稅及房屋稅均由原告負責繳交，系爭房地之使
      用、管理、處分權亦均由原告行使，原告與家人共同居住
      於系爭房地長達三十餘年。而被告長期居住國外，從未居
      住於系爭房地。
七、然查：
（一）原告主張被告當時任職於大韓航空公司之同事駱淑枝、王
      志成及原告之友人劉玉燕可以證明兩造間有上開借名契約
      存在。證人駱淑枝、王志成雖到庭具結證稱渠等當時知悉
      原告購買位於新店地區的房子，以及房子是登記在被告名
      下等語，然證人駱淑枝證稱伊是因同事間聊天而知悉此事
      ，原告並未告知伊如何支付系爭房地之價金，伊並未與被
      告討論此事等語，證人王志成證稱伊是自原告處得知此事
      ，被告並未與伊談過買房子的事等語，可見證人駱淑枝及
      王志成對於系爭房地是否確實由原告出資購買，以及兩造
      是否協議雖由原告借用被告名義登記為系爭房地之所有權
      人，但實質上權利仍歸屬原告所有，並未親身見聞或者參
      與、經歷其過程，是證人駱淑枝及王志成之證詞，並不足
      以證明兩造間有前揭借名契約存在。而證人劉玉燕雖到庭
      具結證稱原告當時因為其僑生身份，有兵役問題，故借用
      被告名義購買系爭房地，以一次付清全部價金四十萬元之
      方式購買系爭房地，然證人劉玉燕亦證稱伊並未參與過程
      ，是與原告聊天時聽原告提及此事，被告當時並不在場等
      語，則本於前揭同一理由，證人劉玉燕之證詞亦不足以證
      明兩造間有前揭借名契約存在。
（二）至原告主張其當時有資力購買系爭房地，縱非虛妄之詞，
      然衡之常情，此事實尚不足以證明系爭房地確實為其出資
      所購得，況且原告亦未提出具體證據以證明系爭房地確實
      為其出資所購。而原告主張被告並無資力購買系爭房屋，
      證人駱淑枝雖證稱被告當時月薪約為四千元左右，然證人
      駱淑枝亦證稱其對於被告之財務狀況並不清楚；證人劉玉
      燕雖證稱以被告之薪水是無法購買系爭房屋，以及伊不認
      為被告之丈夫會交付被告金錢購買系爭房屋等語，然由證
      人劉玉燕之上述證詞，並未能確認被告確實無從以薪資以
      外之金錢來源購買不動產，且證人劉玉燕認為被告丈夫不
      會給付金錢予被告，亦屬證人劉玉燕之個人意見與認知，
      無從遽而認定屬於客觀之事實。是以證人駱淑枝及劉玉燕
      之上開證詞，並不足以證明系爭房地並非被告出資所購。
      原告雖另主張被告丈夫當時任職軍醫，薪資收入遠低於原
      告，且其與被告感情不睦而有外遇等情，並提出剪報（原
      證十二、十三）及行政院主計處國民所得統計資料（原證
      十五）各一份為證，然上開事證亦不足以證明被告無資力
      購買系爭房地，或者系爭房地並非被告出資所購。又被告
      縱無資力購買系爭房地，或者系爭房地並非被告出資購得
      ，亦不足以逕予認定原告出資購得系爭房地，然借用被告
      名義登記為所有權人。
（三）而原告主張系爭房地之所有權狀正本及買賣契約之印鑑均
      由原告保管，每年地價稅及房屋稅均由原告負責繳交，系
      爭房地之使用、管理、處分權亦均由原告行使，原告與家
      人共同居住告與家人共同居住於系爭房地長達三十餘年，
      而被告長期居住國外，從未居住於系爭房地等情，被告否
      認上開文件與印鑑是被告交由原告保管，以及原告就系爭
      房地有處分之權限，同時原告未能舉證證明兩造確實合意
      由原告保管上開文件與印鑑，以及原告就系爭房地有處分
      之權限，則原告持有上開文件、繳交上開稅捐及使用與居
      住、管理系爭房地之事實，衡情應不足以證明原告仍為系
      爭房地之實質上權利人，以及被告並非系爭房地之權利人
      。
（四）本於上述說明，原告並未能舉證證明系爭房地為其出資所
      購，以及其與被告間已合意被告雖登記為系爭房地之所有
      權人，然並無使被告取得系爭房地所有權之意思，原告仍
      為系爭房地之實質上所有權人，縱使被告亦未能就其所辯
      稱之系爭房地為其出資所購，以及被告與原告間就系爭房
      屋有使用借貸關係存在，舉證以資證明，然依據前揭關於
      舉證責任分配原則之說明，原告主張其與被告間就系爭房
      地有借名登記之契約關係存在，仍非可採。
八、綜上所述，系爭房地雖登記為被告所有，但由原告與其家人
    居住使用長達三十餘年，雖為不爭之事實，然原告主張其始
    為系爭房地之實質上權利人，原告與被告間就系爭房地有借
    名登記之契約關係存在，原告已為終止契約之意思表示，於
    契約終止後，被告應本於不當得利之法律關係，將系爭房地
    移轉登記為原告所有，洵屬無據，原告為如其訴之聲明所示
    之請求，為無理由，不能准許。
九、本案事證已臻明確，被告聲請再行傳訊證人駱淑枝，以證明
    原告確實有資力購買系爭房地，以及兩造其餘主張或者攻擊
    防禦方法，經核均與本案判決結果無影響，爰不一一予以審
    酌，附此敘明。
據上論結，本件原告之訴為無理由，依民事訴訟法第七十八條
，判決如主文。
中    華    民    國   100    年    5     月    25    日
                  民事第四庭    法  官  匡  偉
以上正本係照原本作成。
如對本判決上訴，須於判決送達後20日內向本院提出上訴狀。如
委任律師提起上訴者，應一併繳納上訴審裁判費。
中    華    民    國   100    年    5     月    25    日
                                書記官  巫玉媛